【裁判字號】    96,建,27
【裁判日期】    970318
【裁判案由】    給付工程款
【裁判全文】
臺灣板橋地方法院民事判決                96年度建字第27號
原      告  吉立亞工程有限公司
法定代理人  丁○○○○○○
訴訟代理人  林言丞律師
複訴訟代理  戊○
人
被      告  高發科技有限公司
                        號4樓.
法定代理人  甲○○
訴訟代理人  陳建勳律師
複訴訟代理  周建才律師
人
上列當事人間請求給付工程款事件，經本院於民國97年3 月4 日
言詞辯論終結，判決如下：
    主  文
原告之訴及假執行之聲請均駁回。
訴訟費用由原告負擔。
    事實及理由
一、原告主張：
    (一)緣原告於民國93年10月20日與被告簽訂「龍潭科技園區廣
      輝電子三期廠區B10 、L10 之FFU 、盲板按裝」工程。上
      開工程，被告至今尚積欠原告工程款新台幣（下同）
      2,199,460 元未給付，此為被告所不爭執。
    (二)被告雖主張，因嗣後發生有「FFU 破損賠償」、「工安、
      品質罰款」、「工安意外賠償金」、「FFU 固定工資」、
      「缺失改善」、「自走車─向營」等部分之缺失，經分別
      另外僱工及遭業主罰款、工安意外之賠償而支出等費用，
      主張抵銷。茲分述如下：
      1.關於被告主張「FFU 破損賠償」部分，被告主張如損害
        數量超過全部按裝量之1.5 ﹪以上，則就超過部分需負
        責賠償，此部分被告主張遭業主扣款1,874,392 元，並
        提出被證5-1 之日商富士電機公司（下稱富士公司）文
        件及中譯本。惟查，上開5-1 之富士公司文件，原告於
        此否認其形式上暨實質上之真正，從而，被告就其確實
        遭業主扣款之事實，應進一步舉證證明之。退一步言，
        另查，兩造所簽訂系爭合約中之「FFU 按裝施工界面」
        ，亦即被告所提工程合約書之第5 頁，其中第4 點載明
        「FILTER洩漏測試後，若有損害需配合更換FILTER，
        FILTER由FUJI提供」。是關於洩漏測試後若有損害，兩
        造合約並未約定損害超過全部按裝量之1.5 ﹪以上之損
        害賠償，且被告亦從未通知原告損害更換，原告於此主
        張遭業主富士公司扣款，故轉而請求原告負損害賠償責
        任並主張抵銷，顯無理由。
      2.關於被告主張「工安、品質罰款」部分，被告主張因原
        告起初違反工安品質，致被告遭業主罰款151,000 元，
        嗣後原告仍有所謂置若罔聞情事，致又遭業主再加重罰
        款至467,667 元，並舉被證5-2 為據。惟查，對於被證
        5-2 ，原告於此亦否認其形式上暨實質上之真正，故被
        告主張確實遭罰款467,667 元之事實，應再進一步確實
        舉證證明之。退一步言，依系爭工程合約書第25頁中之
        (六)罰則部分，係載明若原告有違反業主之安衛規定而遭
        罰款時，被告即開立加倍之罰款聯絡單處罰原告。從而
        ，即便原告確實有違反安衛規定，然起初被告係遭業主
        罰款151,000 元，故依上開約定，被告至多亦僅能以加
        倍（即302,000元）之數額向原告主張罰款，故被告以
        467,667元之數額主張抵銷，顯無理由。
      3.關於被告主張「工安意外賠償金」部分，依系爭工程合
        約約定，係僅指原告所雇用之勞工，因自身違反安全衛
        生規定，致生職業災害時，雇主（即原告）應負擔賠償
        之責任，與被告無涉。究其文意，係援用勞動安全衛生
        相關法令中，關於勞工受到職業災害時，雇主應負擔賠
        償之責任而來，與被告無涉之意旨。經查，訴外人乙○
        ○係原告之下包所雇用之員工，並非原告直接雇用之員
        工，而乙○○發生職業傷害，其雇用之原告之下包雇主
        ，本應依相關法令負擔賠償責任，今被告主張另與乙○
        ○達成和解，要求原告應一併負擔和解賠償之金額，並
        主張抵銷，依上所述，顯無理由。
      4.關於被告主張「FFU 固定工資」部分，被告主張尚有
        8,404 台已按裝之FFU 尚未固定，且該固定款原告已領
        取，故依不當得利之規定請求原告返還並主張抵銷。惟
        查，依系爭合約第4 頁施工項目記載有「FFU 、盲板按
        裝（含固定）」，是既系爭FFU 已按裝，此亦為被告所
        自承，則依照上開合約約定，按裝後自已順帶進行固定
        ，且另依照系爭合約第1 頁第6 點付款辦法約定，係按
        每月「實際進度」計價，然被告主張原告雖已按裝但未
        固定，惟若已安裝尚未固定，則固定之款項被告既已支
        付，依常理而言，原告豈有未固定之事實？故被告此部
        分主張顯非事實。退一步言，即便認為原告尚未進行固
        定，然關於固定工程，亦屬系爭合約之一部分，而原告
        受領此部分之款項，係依據系爭合約，故被告主張依不
        當得利規定請求返還進而主張抵銷，亦顯無理由。
      5.關於被告主張項次5-5 「缺失改善」部分，被告舉出被
        證5-5 為證，惟關於被證5-5 之形式上暨實質上之真正
        ，原告於此亦否認之。且原告就此部分究有何具體「安
        裝上之瑕疵」？被告卻含糊其詞，且若確有安裝上之瑕
        疵，卻未見被告曾經通知過原告修補，今被告僅提出形
        式上暨實質上尚有疑問之被證5-5 文書，及被告雇用之
        員工邱永謀到庭，配合被告之詰問所為不盡不實之證詞
        ，顯不可採。故原告究竟有何安裝上之瑕疵？其事實被
        告應再確切舉證。
      6.關於被告主張關於被告主張項次5-6 「自走車- 向營」
        部分，其提出被證5-6 之向向營公司承租自走車以便供
        再承包之廠商羿鴻公司使用之費用收據。該收據原告於
        此亦否認其形式上既實質上之真正。退一步言，即便被
        告確有向向營公司承租自走車，然是否確實係用於系爭
        工程，則未可知，且被告聲請傳訊其雇用之證人邱永謀
        到庭為配合詰問，其所為之證詞亦殊不可採。再者，既
        被告與原告所簽訂之契約約定有自走車應由承攬商（即
        原告）提供，則衡情被告再轉包時，亦會有相同之約定
        ，故綜上所述，被告主張為進行修復而租用自走車之費
        用以之抵消，亦顯無理由。
    (三)綜上所述，被告主張抵銷之六項支出，其所提之為證明之
      文書，原告均否認其形式上既實質上之真正。退一步言，
      被告主張以該等部分抵銷，亦有如上所述之顯無理由之處
      ，爰依承攬契約關係請求被告給付。
    並聲明：(一)被告應給付原告2,199,460 元，及自起訴狀繕本
    送達翌日起，至清償日止，按年息百分之五計算之利息。(二)
    原告願供擔保，請准許宣告假執行。
二、被告則以：
    (一)兩造間關於未計付之工程款為2,199,460 元，但原告承攬
      工作有瑕疵及不完全給付之情，被告為抵銷及扣減報酬之
      抗辯，僅說明如後：
      1.關於「FFU破損賠償」部份：
        (1)依系爭工程合約書第4 頁工程發包申請單：發包內容
          ：一、施工項目，內載「FFU 、盲板按裝 (含固定)
          」；二、高發公司提供材料，內載：FUJI：FFU （
          Filter）及固定片、盲板（PACKING） 」等語；及合
          約書第五頁FFU 按裝施工界面第2 、3 、4 點，內載
          「C/R 內FFU 搬運、按裝（含FILTER）屬承包商」、
          「FFU 固定（4 點固定）屬承包商，固定材料高發提
          供」、「FILTER洩漏測試後，若有損壞需配合更換
          FILTER，FILTER由FUJI 提 供」等語，互核以觀，原
          告承攬範圍包括FFU （含FILTER）之搬運、按裝、固
          定，而FILTER係由富士（FUJI）公司提供交由原告按
          裝於FFU 上，FILTER按裝完妥，如經洩漏測試有損壞
          需配合更換。如損壞數量超過全部按裝量的1.5%以上
          時，就超過部份須負責賠償。原告按裝結果，經洩漏
          測試破損更換數量超過容許值，致被告遭上包商富士
          公司扣款1,874,392 元。從而，被告自得就此可歸責
          於原告施工瑕疵、更換破損FILTER所生之損害（即被
          扣款），請求原告賠償之。並與本件工程款債權互為
          抵銷。
        (2)原告固辯稱對於洩漏測試後若有損害，兩造合約並未
          約定損害超過全部安裝量之1.5%以上之「損害賠償」
          責任，且被告從未通知原告損害更換，被告以此損害
          主張抵銷，顯不可採云云。惟原告施作系爭工程，對
          於工作生有瑕疵時應負損害賠償責任，此為法理當然
          ，是原告原應對於Filter按裝完妥、經洩漏測試有損
          壞時依法即應負全部之損害賠償責任，被告於本事件
          中僅僅要求損害超過全部安裝量之1.5%以上始讓原告
          應負「損害賠償」情事，對於原告而言已是提供施工
          瑕疵誤差的容許度，減輕原告應賠償的責任。若原告
          仍主張兩造間並無約定損害超過全部安裝量之1.5%，
          則被告更可主張原告須負擔全部（含1.5%以內部份）
          之損害賠償責任至灼。
      2.關於「工安、品質罰款」部份：
        依系爭工程合約書第25頁內載「(六)罰則、1 、承攬商（
        即原告）違反業主（即富士公司）之安衛規定而遭罰款
        者，本公司（即被告）即開立加倍之罰款聯絡單……3
        、罰款應於開立罰款聯絡單之一周內，將罰款交至本公
        司會計處」等語，如原告違反業主富士公司之安衛規定
        ，致被告遭受業主罰款時，被告可要求原告加倍賠償，
        堪以認定。經查，原告施作本件工程，因違反工安品質
        致被告遭業主富士公司罰款151,000 元乙情，雖經被告
        於94年8 月17日以AE-2078 號工程備忘錄轉知原告，並
        經原告確認無誤。惟原告對此工安品質缺失仍置若罔聞
        ，始終未予改善，致業主富士公司之工安人員再加重罰
        款至467,667 元。由於工安品質罰款數額頗鉅，被告及
        相關應分攤之下包商均深以為苦，幾經被告與業主富士
        公司協商，最終乃以被證5-2 所示數額之30% 扣罰工程
        款。且原告亦不爭執曾被告因工安及品質遭罰款
        140,300 元（96年10月5日 言詞辯論筆錄參照），更堪
        信為真正。從而，被告以此應由原告負責分攤之罰款數
        額140,300 元（即467,667 ×30%） ，而原告迄未支付
        之應付債權，主張與本件原告得請求之工程款債權，互
        為抵銷，亦有所據。
      3.關於「工安意外賠償金」部份：
        (1)依前揭被證5-1-4 追加減帳總表第28頁最後一列所示
          於95年4 月10日辦理追加減時，被告公司原可向業主
          辦理追加工程款14,895,277元，扣除第29頁所示減額
          項目總額9,335,792 元後，實際追加、減帳決算金額
          為5,559,485 元。再扣除已領之1,650,000 元，實際
          上本可再向業主請領3,909,485 元，但遭業主扣款
          1,909,485 元而僅請領200 萬元。95年5 月9 日，被
          告出具同意書，同意在負擔150 萬元範圍內，由業主
          富士公司主導工安賠償事宜。95年6 月2 日，業主富
          士公司與乙○○就此工安事件達成和解，賠付
          3,828,070 元。嗣於95年6 月6 日，業主富士公司通
          知被告應就乙○○工安事件，分攤150 萬元賠償金；
          並於95年6 月7 日會議中，要求被告同意由保留款扣
          除。且，原告亦不爭執本項工安賠償金扣款事實，更
          堪信為真正。
        (2)按「施工期間本人（公司）（即原告）所僱勞工，願
          確實遵守以上文件之規定，及該工作特定安全衛生事
          項。倘有疏忽，因而發生職業災害或其他任何意外事
          故，本人（公司）願負一切責任，並負責賠償貴廠因
          此而遭受之一切損失，與高發工程有限公司無涉」，
          既為系爭工程合約書第33頁承攬商遵守施工安全衛生
          管理辦法承諾書所明定。則因本件工安事故所致被告
          公司賠付150 萬元之損害，自應由原告負擔。從而，
          被告主張以此數額與原告所提本件工程款，互為抵銷
          ，亦有所據。
      4.關於「FFU固定工資」部份：
        原告承攬本件工程範圍包括FFU 之搬運、按裝、固定乙
        節，已見前述，並有系爭工程合約書在卷可憑。在原告
        已領工程款中，尚有數量8,404 台已按裝之FFU ，迄未
        施作「固定」工項，此有吉立亞安裝施工情形表可參。
        而，依被告就本件工程向業主富士公司所提報價單第9
        頁第6 項所示數量、單價換算，固定工資每台應為50元
        。原告已領款但未施作固定工項之數量既有8404台，按
        每台固定工資500 元結算，被告得主張扣減報酬
        420,200 元。又被告亦得在原告已經退場，並無施作之
        情形下，本於不當得利法則，向原告請求返還420,200
        元之溢付款。並以此金額與本件工程款主張抵銷。
      5.關於「缺失改善」部份：
        原告施作系爭工程中產生安裝上之瑕疵，需再行修繕；
        嗣經原告另請第三人羿鴻公司進場負責修繕後，並有支
        出費用885,688 元，執此，被告為修繕原告施作工程上
        之瑕疵而另行僱工進場修補之損害賠償費用，亦應由原
        告負擔。被告主張以此數額與原告所提本件工程款，互
        為抵銷，亦有所據
      6.關於「自走車-向營」部份：
        依被證5之1之2第五頁「QDI IIIC/R新建工程 FFU按裝施
        工界面」第8點所載「按裝用輔助工具（如施工架、自
        走車（剪刀車）、安全帶、安全帽等）由承包商提供（
        須符合QDI工安相關規定）」之約定要旨，按裝FFU工作
        所需使用之自走車，應由原告自行提供；惟原告因工安
        事故退場後，被告為使系爭工程能繼續進行且修復原告
        按裝FFU所生之瑕疵，只能將系爭工程另行發包予羿鴻
        公司進場繼續施作，但因該公司並無自走車設備，被告
        需再向向營公司租用供羿鴻公司使用，而依被證5之6向
        向營公司承租自走車為期二個月而支出75,000元。而其
        中約近一個半月之租期計4 萬元之費用，係被告為修繕
        原告施作系爭工程所生瑕疵所支出，此應由原告負擔。
    (二)按「承攬人完成工作，應使其具備約定之品質，及無減少
      或減失價值或不適於通常或約定使用之瑕疵」、「因可歸
      責於承攬人之事由，致工作發生瑕疵者，定作人得請求損
      害賠償」、「因可歸責於債務人之事由，致為不完全給付
      者，債權人得依關於給付遲延或給付不能之規定行使其權
      利。因不完全給付而生前項以外之損害者，債權人並得請
      求賠償」，民法第492 條、第495 條第1 項及第227 條分
      有明文。被告為補正原告施工瑕疵，達於業主之驗收要求
      ；因原告施工期間違反勞工安全衛生約定；發生工安事故
      ；及施工不當造成業主所提供之材料發生毀損而遭業主扣
      款及賠償工安被害人損害金合計4,820,580 元，被告自得
      依於首揭規定請求原告賠償。次按，「二人互負債務，而
      其給付種類相同，並均屆清償期者，各得以其債務，與他
      方之債務，互為抵銷」，民法第334條第1項，亦有規定。
      本件工程款債權與上揭損害賠償債權，均屬金錢之債，且
      均已屆期，被告自得依於首揭規定主張互為抵銷。原告所
      為本件請求之債權，既因被告行使抵銷權而消滅，則原告
      提出本件訴訟，即乏所據。被告並聲明保留逾此抵銷範圍
      之其餘損害賠償債權（即2,621,120 元）之請求，附此敘
      明。
    並聲明：(一)原告之訴及其假執行之聲請均駁回。(二)如受不利
    之判決，願供擔保，請准宣告免為假執行。
三、兩造不爭執之事實：
    (一)原告於93年10月20日與被告簽訂「龍潭科技園區廣輝電子
      三期廠區B10 、L10 之FFU 、盲板按裝」工程，被告尚有
      工程款2,199,460 元未給付（本院卷第313 頁，原告96
      年12月14日提出之民事言詞辯論狀第2 頁）。
    (二)乙○○為原告下包三和綠化工程行之員工，於上開工程施
      作期間，發生墜落之職業災害事件，被告因而負擔賠償金
      額1,500,000 元（本院卷第278 頁，96年10月5 日言詞辯
      論筆錄）。
    (三)被告因系爭工程之工安及品質，受上包富士公司罰款
      140,300 元（本院卷第278 頁，96年10月5 日言詞辯論筆
      錄）。
四、查原告主張其於93年10月20日與被告簽訂「龍潭科技園區廣
    輝電子三期廠區B10 、L10 之FFU 、盲板按裝」工程，被告
    至今尚有工程款2,199,460 元未給付之事實，為兩造所不爭
    執，有如前述，則原告依承攬契約關係，請求被告給付承攬
    報酬2,199,460 元，固非無據。惟被告抗辯嗣後發生有「FF
    U 破損賠償」、「工安、品質罰款」、「工安意外賠償金」
    、「FFU 固定工資」、「缺失改善」、「自走車─向營」等
    部分之缺失，經分別另外僱工修補、施作及遭業主罰款、工
    安意外之賠償而支出等費用，主張抵銷及扣減報酬。茲依被
    告抗辯抵銷及扣減之順序：1.「FF U破損賠償」；2.「工安
    、品質罰款」；3.「工安意外賠償金」；4.「FFU 固定工資
    」；5.「缺失改善」；6.「自走車─向營」（見本院卷第
    337 頁，97年2 月22日言詞辯論筆錄），分別審究如下：
    (一)「FFU 破損賠償」部分：
      1.查被告與其上包富士公司約定，FFU 按裝後破損數量在
        1.5%範圍內，更換材料由富士公司免費提供，超逾1.5%
        部分，富士公司得求償等情，業據證人邱永謀到場證述
        ：「（法官問：原告所作的FFU 的部分有破損，破損情
        形如何？）我們跟富士公司現場以儀器檢測，如果發現
        有破損，就會派人更換新品。我們提供材料給原告，依
        約定原告要負保管及維護的責任，有破損的話也是我們
        提供材料給原告更換，但有一定比例，也就是百分之
        1.5 的範圍內由富士提供材料，超過百分之1.5 的部分
        就要由我們承擔，富士公司會對我們求償，最後富士就
        此向我們求償了187 萬餘元，是由工程追加減帳扣除掉
        。」等語可憑（本院卷第285-286 頁，96年11月6 日言
        詞辯論筆錄）。又原告施工按裝結果，經洩漏測試破損
        更換數量超過容許值，致被告遭上包富士公司扣款
        1,874,392 元乙情，除據證人丙○○證述如上外，並有
        富士公司請求被告賠償清單、富士公司所製作之供給數
        量一覽表及被告與富士公司之追加減帳總表各1 份分別
        附於本院卷第77頁、210-239 頁可證。則被告抗辯因原
        告所施作之FFU 有破損，其遭富士公司求償1,874,392
        元，即堪採信。被告空言否認FFU 破損之數量，不足採
        取。
      2.又查，依系爭工程合約書第4 頁工程發包申請單發包內
        容記載：「一、施工項目：FFU 、盲板按裝（含固定）
        ；二、高發公司提供材料：FUJI：FFU （Filter）及固
        定片、盲板（PACKING） 」等語及合約書第5 頁FFU 按
        裝施工界面第2 、3 、4 點，記載「C/R 內FFU 搬運、
        按裝（含FILTER）屬承包商」、「FFU 固定（4 點固定
        ）屬承包商，固定材料高發提供」、「FILTER洩漏測試
        後，若有損壞需配合更換FILTER，FILTER由FUJI提供」
        等語，此有合約書之影本1 份附於本院卷第172-179 頁
        可憑。則原告承攬範圍包括FFU （含FILTER）之搬運、
        按裝、固定，而FILTER係由富士（FUJI）公司提供交由
        原告按裝於FFU 上，Filter按裝完妥，如經洩漏測試有
        損壞需配合更換。依上開附於本院卷第176 頁之系爭合
        約書第5 頁FFU 按裝施工界面第4 點記載「FILTER洩漏
        測試後，若有損壞需配合更換FILTER，FILTER由FUJI提
        供」等語，僅約定因損壞而需更換之FILTER，由富士公
        司提供，但並未約定富士公司係免費提供，此並據證人
        即被告公司工地主任及業務經理丙○○證述明確（見本
        院卷第336 頁，97年2 月22日言詞辯論筆錄），則原告
        執上開約定條款，抗辯：更換材料依約定應由富士公司
        提供，原告無賠償之責等語，即不足採信。
      3.原告雖又抗辯：對於洩漏測試後若有損害，兩造合約並
        未約定損害超過全部按裝量之1.5%以上之損害賠償責任
        ，且被告從未通知原告損害更換，被告以此損害主張抵
        銷，顯不可採云云。惟原告施作系爭工程，對於工作生
        有瑕疵時本即應負損害賠償責任，原告所按裝之Filter
        ，經洩漏測試結果既有損壞，原告就此本即應負損害賠
        償責任，自不得以兩造並未約定損害超過全部按裝量之
        1.5%以上時，原告應負損害賠償責任以卸責。
      4.原告雖再抗辯：除按裝外，FFU 亦可能因搬運而受損，
        不能認係可歸責於原告之事由，令原告負損害賠償責任
        等詞。惟按債務人原有給付之責任，僅於有特別情事，
        始得免責，乃債法之大原則。我民法係以不可歸責於債
        務人之事由為免給付之原因，此觀民法第230 條、第
        225 條第1 項之規定自明。故債務人欲免為給付者，應
        就歸責事由之不存在即無故意或過失負舉證責任。此為
        最高法院一向所採取之見解。查原告所按裝之FFU ，經
        被告會同上包富士公司進行檢測後，確有破損，被告並
        遭富士公司求償1,874,392 元乙節，有如前述，原告抗
        辯該FFU 係因不可歸責於原告之事由以致破損，依上開
        說明，自應由原告就不可歸責之免責事由負證明之責。
        惟原告就此並未舉證以為證明，所為抗辯自難信為真實
        。
    (二)「工安、品質罰款」部分：
      查系爭工程合約書第25頁約定：「(六)罰則、1 、承攬商違
      反業主之安衛規定而遭罰款者，本公司即開立加倍之罰款
      聯絡單……3 、罰款應於開立罰款聯絡單之一周內，將罰
      款交至本公司會計處」等語，有工程合約書之影本1 份附
      於本院卷第172-179 頁可憑。是原告施做承攬工程，如有
      違反業主之安全衛生規定，致被告遭受業主罰款時，被告
      依上開約定可要求原告賠償，應無疑義。而原告施作本件
      工程，工安品質不符業主富士公司規定，致被告受罰款
      151,000 元，並經被告於94年8 月17日以AE-2078 號工程
      備忘錄轉知原告，嗣因工安品質仍未改善，被告再遭富士
      公司加重罰款至467,667 元，經被告與富士公司協商，最
      終乃以上開數額之30% 扣罰工程款等情，業據被告提出追
      加減帳總表、安全指示書明細表、傳真函附安全指示書之
      影本各1 份、傳真函之影本3 紙分別附於本院卷第
      211-239 頁、第78- 89頁、第240-246 頁及第247-249 頁
      為證。即原告就被告因其工安及品質遭罰款140,300 元，
      亦不爭執（見本院卷第278 頁，96年10月5 日言詞辯論筆
      錄），則被告抗辯原告應負責分攤罰款數額140,300 元（
      即467,667 ×30% =140,300，元以下四捨五入），並以之
      與系爭工程款債權互為抵銷，即屬有據。
    (三)「工安意外賠償金」部分：
      1.查富士公司與勞工乙○○就乙○○於施工現場不慎自自
        走車摔落地面以致放性骨折之工安事件，於95年6 月2
        日達成和解，由富士公司給付職業補償金3,828,070 元
        予乙○○，被告因而負擔補償金1,500,000 元，並由富
        士公司自被告之工程保留款中逕予扣除等情，為兩造所
        不爭執，並有同意書、和解契約書、支票、和解金分擔
        表及會議紀錄之影本各1 紙附於本院卷第90- 93頁、第
        250- 252頁可憑。惟被告向日商富士公司承攬工程後，
        將其中裝置FFU 及其Filter部分工程轉包予原告公司施
        作，原告再將裝置FFU 及其Filter之工作交由三和綠化
        工程行施作。受三和綠化工程行雇用之勞工乙○○，於
        上開工程施作期間之94年7 月14日，於施工現場不慎自
        自走車上墜落地面，造成開放性骨折傷害之職業災害事
        件等情，為兩造所不爭執。而勞工安全衛生法所謂之僱
        主，依同法第2 條第2 項及第3 項之規定，須為該法適
        用範圍內僱用勞工從事工作之事業單位之事業主或事業
        之經營負責人始足當之，則原告顯非乙○○之僱主，殆
        無疑義。則被告援引系爭工程合約書第33頁（附於本院
        卷第204 頁）承攬商遵守施工安全衛生管理辦法承諾書
        ：「施工期間本人（公司）所僱勞工，願確實遵守以上
        文件之規定，及該工作特定安全衛生事項。倘有疏忽，
        因而發生職業災害或其他任何意外事故，本人（公司）
        願負一切責任，並負責賠償貴廠因此而遭受之一切損失
        ，與高發工程有限公司無涉」及系爭工程合約書第11條
        （附於本院卷第173 頁）：「‧‧乙方應對所雇工作人
        員辦理相關保險，如有人員傷亡，所有醫療及補償金概
        由乙方負責」之約定，抗辯原告應就其支付乙○○補償
        金部分負賠償責任，即屬無據。
      2.又勞動基準法第62條規定，事業單位以其事業招人承攬
        ，如有再承攬時，承攬人或中間承攬人就各該承攬部分
        所使用之勞工，固均應與最後承攬人連帶負職業災害補
        償之責任，惟承攬人或中間承攬人為職業災害補償時，
        就其所補償之部分，僅得向最後承攬人求償。查被告向
        富士公司承攬工程後，又將其中裝置FFU 及其Filter部
        分之工作交由原告承攬，原告再轉由三和綠化工程行承
        作，而乙○○係屬三和綠化工程行所僱用。依上說明，
        被告向乙○○為災害補償後，自不得向原告求償其補償
        乙○○之金額。被告雖再援引系爭工程合約書第11條（
        附於本院卷第173 頁）前段：「十一、工人傷亡：在工
        程進行中如有工作而致受傷或死亡時，應由乙方（按指
        原告）完全負責處理，甲方概不負責。」之約定，抗辯
        ：被告應就該職業災害事件負賠償責任。惟觀諸該條前
        段約定內容，不若同條後段明白約定：「‧‧乙方應對
        所雇工作人員辦理相關保險，如有人員傷亡，所有醫療
        及補償金概由乙方負責」之文字，原告顯僅同意負責處
        理職業災害事件，並未為同意承擔補償責任之承諾。是
        原告抗辯：應以其所僱用之勞工發生職業災害始有系爭
        合約書第11條約定之適用，乙○○為其下包廠商所雇用
        之勞工，應無上開約定之適用，即非無據。此外，被告
        就原告有何應對該職業災害事件負賠償責任之情事，並
        未再為主張及舉證，則其抗辯因上開工安事故所致被告
        公司賠付150 萬元之損害，應由原告負擔，即難採取。
        從而，被告主張以此損害賠償債權與原告系爭工程款債
        權，互為抵銷，即無足取。
    (四)「FFU 固定工資」部分：
      1.按民法第490 條規定：稱承攬者，謂當事人約定，一方
        為他方完成一定之工作，他方俟工作完成，給付報酬之
        契約。故除另有約定外，承攬人應俟完成工作，定作人
        始有給付報酬之義務。查原告承作本件工程，應包括
        FFU 之搬運、按裝及固定，有如前述，並有系爭工程合
        約書在卷可憑。而原告已領工程款中，尚有數量8,404
        台已按裝之FFU ，迄未施作固定工項乙節，有安裝施工
        情形表之影本1 紙附於本院卷第253 頁可參，並據證人
        邱永謀於本院96年11月6 日言詞辯論期日到場證述「（
        被告訴訟代理人問：FFU 固定工作的項目及數量有多少
        ？）經富士公司核算原告未固定之FFU 台數是8,404 台
        。」、「（被告訴訟代理人問：8,404 台工資你們有先
        給他們嗎？）有。因為我們每月計價如果作100 台我們
        會先付88到90台，保留的部分到工程結束時再總結算。
        」、「（被告訴訟代理人問：固定1 台的工資依工地推
        算是多少錢？）依合約計價是50元。）」等語明確（見
        本院卷第288-289 頁，96年11月6 日言詞辯論筆錄）。
        而依被告就本件工程向業主富士公司所提報價單第9 頁
        第6 項所示數量、單價換算，固定工資每台應為50元，
        除據證人丙○○證述如前外，亦有報價單之影本1 份附
        於本院卷第254-263 頁可稽，則被告抗辯原告計溢領工
        程款420,200 元（8,404 X 50=420,200），即堪採信。
        被告主張依民法第495 條減少報酬，並主張以其不當得
        利返還債權與系爭工程款債權為抵銷，即非無據。
      (五)按二人互負債務，其給付種類相同，並均屆清償期者，
        各得以其債務，與他方之債務，互為抵銷。但依債之性
        質不能抵銷或依當事人之特約不得抵銷者，不在此限。
        前項特約，不得對抗善意第三人，民法第315 條、第
        334 條分別定有明文。查原告就系爭工程對被告雖尚有
        2,199,460 元之工程款債權，惟被告對原告就系爭工程
        亦有：1.FFU 破損之損害賠償債權1,874,392 元；2.工
        安、品質罰款140,300 元債權；3.溢付「FFU 固定工資
        」420,200 元債權，計2,434,892 元，並主張依序與原
        告之系爭工程款債權為抵銷，經抵銷後，原告對被告已
        無何工程款債權存在。從而，原告依承攬契約關係，請
        求被告給付工程款2,199,460 元及遲延利息，即無理由
        ，應予駁回。
      (六)又被告以上開FFU 破損之損害賠償債權1,874, 392元、
        工安、品質罰款140,300 元債權及溢付「FFU 固定工資
        」債權中之184,768 元債權，已足與原告之系爭工程款
        債權相抵銷，故就被告另主張之其餘「缺失改善」及「
        自走車- 向營」部份之債權，即無審究之必要，附此敘
        明。
五、本案事證已臻明確，兩造其餘主張陳述及所提之證據，經審
    究認無礙勝負之判斷，爰不一一論列，附此敘明。
六、原告之訴既無理由而經駁回，其假執行之聲請亦失所附依，
    爰併予駁回之。
七、結論：本件原告之訴為無理由，依民事訴訟法第78條，判決
    如主文。
中    華    民    國    97    年    3     月    18    日
                  民事第二庭    法  官  陳麗玲
以上正本係照原本作成。
如對本判決上訴，須於判決送達後20日內向本院提出上訴狀。
中    華    民    國    97    年    3     月    18    日
                                書記官  陳玉心


司法院資訊處製作；財團法人民間司法改革基金會備份。
